【裁判字號】    95,上訴,3950
【裁判日期】    951213
【裁判案由】    毒品危害防制條例
【裁判全文】
臺灣高等法院刑事判決                95年度上訴字第3950號
上  訴  人
即  被  告  甲○○
                    現於臺灣臺北看守所
上列上訴人因毒品危害防制條例案件，不服臺灣宜蘭地方法院95
年度訴字第225號，中華民國95年9月15日第一審判決（起訴案號
：臺灣宜蘭地方法院檢察署95年度毒偵字第503號），提起上訴
，本院判決如下：
    主  文
上訴駁回。
    事  實
一、甲○○前因施用毒品案件，經臺灣宜蘭地方法院以89年度毒
    聲字第499號裁定送觀察勒戒，因認有繼續施用毒品之傾向
    ，復經本院以89年度毒聲字第804號裁定令入戒治處所施以
    強制戒治，於民國（下同）九十年一月十五日停止戒治，所
    餘期間付保護管束，而於九十年八月二十五日保護管束期滿
    ，由臺灣宜蘭地方法院檢察署檢察官以90年度戒毒偵字第21
    號為不起訴處分。又因公共危險及施用毒品案件，分別經本
    院於九十三年五月十三日以93年度交上訴字第26號及臺灣宜
    蘭地方法院於九十三年八月十三日以93年度訴緝字第10號各
    判處有期徒刑七月、一年確定，並合併定應執行刑為有期徒
    刑一年六月，於九十三年六月十五日入監服刑，九十四年十
    一月三日假釋出監，於九十四年十一月二十六日縮刑假釋期
    滿執行完畢。
二、甲○○猶不知悔改，明知海洛因為毒品危害防制條例所列之
    第一級毒品，不得非法施用、持有，竟仍於前揭強制戒治執
    行完畢五年內，於九十五年四月二十三日晚間六時許，在宜
    蘭縣宜蘭市○○路路旁，施用第一級毒品海洛因（以下簡稱
    海洛因）一次。迄九十五年四月二十四日凌晨零時三十分許
    ，始為警於宜蘭縣五結鄉○○路○段四十七巷二號查獲，並
    當場扣得海洛因一小包 (淨重0.13公克，空包裝重0.32公克
    )及非甲○○所有之注射針筒二支。
三、案經宜蘭縣警察局羅東分局報請臺灣宜蘭地方法院檢察署檢
    察官偵查起訴。
        理    由
一、訊據上訴人即被告甲○○，固坦承於九十五年四月二十四日
    凌晨零時三十分許，為警於宜蘭縣五結鄉○○路○段四十七
    巷二號查獲，並當場扣得海洛因一小包 (淨重0.13公克，空
    包裝重0.32公克)及注射針筒二支，嗣於同日下午四時十五
    分，經警命其排放尿液送驗等情，惟矢口否認有何違反毒品
    危害防制條例犯行，在原審辯稱：伊未施用毒品海洛因，之
    前在警詢及偵查中承認多次施用海洛因的犯行，是以為可以
    交保。扣案的1小包是海洛因，但不是伊的，是在伊身上查
    獲，但伊不知道是誰的，針筒是朋友的，也不是伊的，伊未
    在尿罐上簽名捺印云云；於本院審理時辯稱：「警察採尿過
    程不合法，我沒有施用海洛因。」、「（在警訊、偵查中是
    否有承認有施用第一級毒品海洛因？）警察說要我認罪就可
    以交保。」、「如果是被告的尿液，證物應該由被告親自簽
    名彌封。」等詞。
二、本院查：
（一）本件被告甲○○固於警詢及偵查中坦承自九十五年二月間
      起至九十五年四月二十三日晚間六時許，連續多次施用第
      一級海洛因犯行（見警詢卷第四頁、偵查卷第九頁），惟
      於原審及本院審理中則否認上開自白為真實，雖供承該自
      白係伊出於己意所述，未辯以其自白出於非任意性，惟按
      刑事訴訟法第一百五十六條第二項規定「被告或共犯之自
      白，不得作為有罪判決之唯一證據，仍應調查其他必要之
      證據，以察其是否與事實相符。」，是本件應審究被告之
      前開自白究有無其他佐證證明與事實相符。
（二）被告於原審準備程序中否認有經警採尿云云，惟查：
  １、被告於九十五年四月二十四日凌晨零時三十分許，為警於
      宜蘭縣五結鄉○○路○段四十七巷二號查獲後，嗣確於同
      日下午四時十五分，在宜蘭縣警察局羅東分局內經警命其
      排放尿液，再倒入集尿瓶內，將集尿瓶瓶口用標籤封住，
      由被告指印捺於標籤上，再由警員以膠帶封住等情，業據
      證人即本件採集被告尿液之羅東分局偵查佐曾萬忠於原審
      法院審理中結證稱：「（你有親眼看見被告在尿罐上面蓋
      指印？）有，確定是被告在尿液瓶蓋上蓋指印的，且對照
      表上的指印也是被告自己蓋的，這都是我親眼看見的。」
      、「（提示警詢卷第六頁尿液採取送驗姓名編號對照表）
      這份對照表上被告尿液是否由你採驗？是的。」、「（你
      是否對被告採尿？）是的。」、「（你確定該尿液是被告
      排放的？）是的，我親眼看被告排放尿液而採尿的。」、
      「（尿液如何排放採取？）被告先將尿排在杯子裡面，再
      倒入集尿瓶內，被告及我都有在場目睹，我不記得到底是
      我倒入還是被告。」、「（倒入集尿瓶後如何處理？）先
      把集尿瓶封住，用標籤封住，被告指印捺於標籤上。蓋完
      後我再用膠帶封起來。」、「（你有親眼看見被告在尿罐
      上面蓋指印？）有，確定是被告在尿液瓶蓋上蓋指印的，
      且對照表上的指印也是被告自己蓋的，這都是我親眼看見
      的。」等語（見一審卷第48、49頁，95年9月1日審理筆錄
      ），且有載明採取日期為九十五年四月二十四日十六時十
      五分、嫌疑人為甲○○、經被告簽名於嫌疑人簽名（捺印
      ）欄位、曾萬忠簽名於尿液採取人欄位、尿液編號警羅偵
      字第0000000000號之宜蘭縣警察局羅東分局毒品案犯嫌尿
      液採取送驗姓名對照表（見警詢卷第6頁、偵查卷第22 頁
      ）附卷足憑，堪信九十五年四月二十四日下午四時十五分
      ，被告確經偵查佐曾萬忠採集其尿液供送驗。
  ２、另經原審法院向慈濟大學濫用藥物檢驗中心調取宜蘭縣警
      察局羅東分局於95年4月24日下午4時15分所採集之被告尿
      液尿罐，經當庭勘驗結果：「有兩瓶尿罐，係以透明塑膠
      袋裝置，塑膠袋封口由慈濟大學濫用藥物檢驗中心人員於
      95年6月30日封緘，兩瓶尿罐封口處皆貼有白色標籤，其
      上均有捺指印，並載有委鑑單位：羅東分局、送驗編號
      0000000000、採尿日期：95年4月24日，曾萬忠（簽名）
      ，並貼有查詢編號0000000000標籤。其中一瓶尿罐有開封
      痕跡，另貼有『封緘機關：慈濟大學濫用藥物檢驗中心、
      送驗機關：羅東分局、封緘日期：95年6月30日』之標籤
      ；另一瓶尿罐則於標籤外均黏貼完整透明膠袋，無拆封痕
      跡。」等情，有原審法院九十五年九月一日勘驗筆錄可稽
      ，依尿罐上之黏貼標籤可知，尿罐上有捺指印，且有完整
      之記載，足見證人曾萬忠所述採尿過程為真實可信。
  ３、再佐以被告於警詢時係坦承施用毒品犯行，並扣有海洛因
      毒品，證人曾萬忠無必要亦無理由調換他人尿液送驗以呈
      現毒品陽性反應，堪認前揭尿液編號警羅偵字0000000000
      號之尿液確為被告所排放者。
  ４、是被告初辯以：警員未採集其尿液云云，及嗣後於審理庭
      時聽聞證人曾萬忠證詞後另辯以：有排放尿液，但送驗尿
      罐中並非盛裝其尿液，未於尿罐上簽名捺印云云，均顯屬
      無稽。另被告於原審審理中聲請將尿罐上之指印送鑑定是
      否確為其指印，核無必要，併此敘明。
（三）被告於九十五年四月二十四日下午四時十五分，經偵查佐
      曾萬忠採集其尿液送慈濟大學濫用藥物檢驗中心檢驗結果
      ，確呈海洛因之代謝物嗎啡之陽性反應，有慈濟大學濫用
      藥物檢驗中心九十五年五月十一日慈大藥字第95051112號
      函，暨宜蘭縣警察局羅東分局毒品案犯嫌尿液採取送驗姓
      名對照表、檢驗總表各一紙在卷足稽（見偵查卷第21、22
      、23頁）。又被告尿液係經慈濟大學濫用藥物檢驗中心先
      以EIA法進行初步檢驗，再以GC/MS即氣相層析質譜儀分析
      法確認有鴉片類嗎啡毒品反應，在良好操作條件下，以此
      法作藥物及其代謝產物之定性及定量分析，幾無偽陽性反
      應產生可能。又按第一級毒品海洛因經注射入人體後，約
      有80%於24小時內會自尿液中排出，此廣為學說與實務界
      肯認，應足認定被告確於前述採尿前24小時內某時施用海
      洛因無誤，是被告所辯未施用海洛因云云，顯不足採。
（四）又被告前因施用毒品案件，經原審法院以89年度毒聲字第
      499號裁定送觀察勒戒，因認有繼續施用毒品之傾向，復
      經原審法院以89年度毒聲字第804號裁定令入戒治處所施
      以強制戒治，於90年1月15日停止戒治，所餘期間付保護
      管束，而於90年8月25日保護管束期滿，由臺灣宜蘭地方
      法院檢察署檢察官以90年度戒毒偵字第21號為不起訴處分
      ，亦有該案不起訴處分書存卷可憑，足見被告係於強制戒
      治完畢五年內犯本件施用毒品犯行。
（五）綜上所述，被告確於95年4月24日凌晨0時30分經警查獲，
      並於同日下午4時15分，由偵查佐曾萬忠依規定程序採集
      其尿液送慈濟大學濫用藥物檢驗中心檢驗，檢驗結果確呈
      海洛因代謝物陽性反應，足徵被告確於前述採尿前24小時
      內某時施用海洛因無誤，是被告於前揭警詢、偵查中所為
      其於95年4月23日晚間6時許，在宜蘭縣宜蘭市○○路路旁
      施用海洛因一次之自白應與事實相符而堪認為真實。
三、綜合前陳，被告之辯解均屬事後卸責之詞，顯不足採，被告
    另聲請將尿罐上之指印送鑑驗是否為其所捺印，核無必要，
    已如前述，是本件被告於前揭強制戒治執行完畢後五年內犯
    本件施用第一級毒品海洛因犯行事證明確，犯行堪以認定，
    應予依法論科。
四、被告行為後，刑法及刑法施行法業於94年2月2日經總統以華
    總一義字第09400014901號令修正公布，並於95年7月1日（
    下稱修正後刑法）施行，是參酌最高法院95年5月23日刑事
    庭第八次會議決議，修正後刑法第二條第一項之規定，係規
    範行為後法律變更所生新舊法律比較適用之準據法，於修正
    後刑法施行後，應適用修正後刑法第二條第一項之規定，為
    「從舊從輕」之比較。又被告行為後，刑法第四十七條業於
    九十五年七月一日修正生效施行，經查：修正前刑法第四十
    七條係規定「受有期徒刑之執行完畢，或受無期徒刑或有期
    徒刑一部之執行而赦免後，五年以內再犯有期徒刑以上之罪
    者，為累犯，加重本刑至二分之一。」，修正後刑法第四十
    七條第一項則規定「受徒刑之執行完畢，或一部之執行而赦
    免後，五年以內故意再犯有期徒刑以上之罪者，為累犯，加
    重本刑至二分之一。」，因本件被告係故意犯罪，無論依修
    正前或修正後之規定均構成累犯，是比較新舊法之結果，新
    法並未較有利於被告。故本件即應適用行為時法即九十五年
    七月一日修正生效施行前刑法第四十七條之規定，先予敘明
    。
五、查海洛因分別為毒品危害防制條例第二條第二項第一款所規
    定之第一級毒品，不得擅自施用、持有，故核被告所為，係
    犯毒品危害防制條例第十條第一項之施用第一級毒品海洛因
    罪。被告於施用第一級毒品海洛因前持有毒品海洛因之行為
    ，為施用毒品海洛因之當然結果，屬吸收關係，不另論罪。
    再被告前因公共危險及施用毒品案件，分別經本院於九十三
    年五月十三日以93年度交上訴字第26號、原審法院九十三年
    八月十三日以93年度訴緝字第10號各判處有期徒刑七月、一
    年確定，並合併定應執行刑為有期徒刑一年六月，於九十三
    年六月十五日入監服刑，九十四年十一月三日假釋出監，於
    九十四年十一月二十六日縮刑假釋期滿執行完畢之事實，有
    卷附之本院被告前案紀錄表可資參照，其於有期徒刑之執行
    完畢後，五年以內再犯有期徒刑以上之施用第一級毒品罪，
    為累犯，應依九十五年七月一日修正生效施行前刑法第四十
    七條之規定加重其刑。
六、另被告固不否認於95年4月24日凌晨零時30分許，始為警於
    宜蘭縣五結鄉○○路○段47巷2號查獲，當場扣得被告持有海
    洛因一小包 (淨重0.13公克，空包裝重0.32公克)及注射針
    筒二支，且該海洛因一小包經送法務部調查局鑑驗結果，認
    送驗白粉含第一級毒品海洛因成分，淨重0.13公克，空包裝
    重0.32公克，亦有該局95年5月29日調科臺字第300001440號
    鑑定通知書在卷可稽。雖被告否認該海洛因及注射針筒為其
    所有，辯以：為友人所有云云，惟該案扣案之白色粉末既為
    海洛因，不問是否屬於被告所有，均應依毒品危害防制條例
    第十八條第一項前段規定，宣告沒收銷燬之。另扣案之注射
    針筒二支，被告否認為其所有，雖其前於警、偵中坦承為其
    所有，且為供施用第一級毒品海洛因所用之物等情，惟被告
    於原審審理中否認上情，而公訴人並未舉出事證足資證明該
    針筒二支確為被告所有，本院亦查無其他證據足認針筒二支
    確為被告所有，依罪疑惟輕利歸被告之原則，故不為沒收之
    諭知。
七、公訴意旨另以：被告復基於概括之犯意，自95年2月間起至
    95年4月23日晚間6時許以前（不含95年4月23日晚間6時許）
    之連續施用第一級毒品海洛因犯行，因認被告此部分亦涉有
    毒品危害防制條例第十條第一項之施用第一級毒品犯行云云
    。惟查：
（一）按刑事訴訟法第一百五十六條第二項規定「被告或共犯之
      自白，不得作為有罪判決之唯一證據，仍應調查其他必要
      之證據，以察其是否與事實相符。」，查被告甲○○固於
      警詢及偵查中坦承自95年2月間起至95年4月23日晚間6時
      許，連續多次施用第一級海洛因犯行（見警詢卷第4頁、
      被告95年4月24日11時15分至11時50分筆錄，偵查卷第9頁
      、95年4月24日偵訊筆錄），惟於原審審理中則否認上開
      自白為真實，而被告於95年4月24日下午4時15分，經偵查
      佐曾萬忠採集其尿液送慈濟大學濫用藥物檢驗中心檢驗結
      果，確呈海洛因之代謝物嗎啡之陽性反應，有慈濟大學濫
      用藥物檢驗中心95年5月11日慈大藥字第95051112號函暨
      檢驗總表各一紙在卷足稽（見偵查卷第21、22、23頁）。
      又按第一級毒品海洛因經注射入人體後，約有80%於24 小
      時內會自尿液中排出，此廣為學說與實務界肯認，應足認
      定被告確於前述採尿前24小時內某時施用海洛因無誤，已
      如前述，是前揭尿液檢驗報告僅足以佐證被告自白於九十
      五年四月二十三日晚間六時許之施用海洛因犯行，尚不足
      據以認定被告其餘自白施用毒品海洛因犯行為真實。
（二）另被告雖於95年4月24日凌晨零時30分許，為警於宜蘭縣
      五結鄉○○路○段47巷2號查獲，並當場扣得海洛因一小包
      (淨重0.13公克，空包裝重0.32公克)及注射針筒二支，被
      告並於警、偵訊時坦承為上揭物品之所有人，惟被告於原
      審審理已否認上情，而依被告於警詢中之供述，海洛因係
      於93年4月23日上午11時購得（見警詢卷第5頁），亦無法
      佐證被告於95年4月23日上午11時前之施用第一級毒品犯
      行，此外公訴人復未舉出其他證據證明針筒二支為被告所
      有，另即便上揭扣案物為被告所有，亦不足以佐證被告自
      白之其餘於95年4月23日晚間6時許以外之施用毒品犯行。
（三）是公訴人起訴被告自95年2月間起至95年4月23日晚間6時
      許以前（不含95年4月23日晚間6時許之）之連續施用第一
      級毒品海洛因犯行，僅有被告於警、偵中之自白，並無其
      他佐證證明此部分自白與事實相符，揆諸前揭法條意旨，
      尚難遽以被告上揭自白認定被告有前開施用毒品海洛因多
      次之犯行，是被告此部分犯行尚屬不能證明，惟因公訴人
      認此部分犯行與前揭有罪部分，有連續犯裁判上一罪之關
      係，爰不另為無罪之諭知，併此敘明。
五、原審援引毒品危害防制條例第十條第一項、第十八條第一項
    前段，現行刑法第十一條前段、第二條第一項前段，修正前
    刑法第四十七條等規定，審酌被告之素行、智識程度；犯罪
    之動機、目的、手段；前已因施用毒品之犯行，經執行觀察
    勒戒、強制戒治及有期徒刑完畢，仍不知悔改，復繼續沾染
    毒品惡習，其施用毒品行為對於自身及社會所造成之危害程
    度非輕；又審究其於本院審理中矢口否認施用毒品犯行，並
    飾詞圖辯，不思悔過等一切情狀，量處有期徒刑壹年陸月，
    扣案之海洛因壹包（淨重零點壹參公克，空包裝重零點參貳
    公克）沒收銷燬，經核其認事用法並無不合，量刑亦稱妥適
    。本件被告之上訴意旨仍執陳詞，否認犯罪，為無理由，予
    駁回。
六、據上論斷，應依刑事訴訟法第三百六十八條，判決如主文。
本案經檢察官邱美育到庭執行職務。
中    華    民    國    95    年    12    月    13    日
                  刑事第三庭審判長法  官  許國宏
                                  法  官  陳祐治
                                  法  官  許增男
以上正本證明與原本無異。
如不服本判決，應於收受送達後十日內向本院提出上訴書狀，其
未敘述上訴之理由者並得於提起上訴後十日內向本院補提理由書
（均須按他造當事人之人數附繕本）。
                                  書記官  葉金發
中    華    民    國    95    年    12    月    13    日
附錄本案論罪科刑法條全文：
毒品危害防制條例第十條第一項、
施用第一級毒品者，處 6 月以上 5 年以下有期徒刑。


司法院資訊處製作；財團法人民間司法改革基金會備份。
